【裁判字號】    97,交聲,87
【裁判日期】    970703
【裁判案由】    違反道路交通管理處罰條例
【裁判全文】
臺灣宜蘭地方法院交通事件裁定          97年度交聲字第87號
原處分機關  交通部公路總局臺北區監理所宜蘭監理站
異  議  人
即受處分人  甲○○
上列受處分人因違反道路交通管理處罰條例案件，對於交通部公
路總局臺北區監理所宜蘭監理站民國97年2月27日所為之宜監字
第裁43─112057號裁決聲明異議，本院裁定如下：
    主  文
原處分均撤銷。
關於駕駛車輛未隨身攜帶駕駛執照之部分，甲○○不罰。
關於機器腳踏車駕駛人未依規定載安全帽之部分，處甲○○罰鍰
新臺幣伍佰元。
    理  由
一、原處分意旨略以：異議人即受處分人甲○○於民國88年6月1
    8日20時25分許，未帶駕照、未戴安全帽騎駛車牌號碼GVX—
    756號機車，行經省道台二線加禮遠橋處時，為警開單舉發
    ，原處分機關交通部公路總局臺北區監理所宜蘭監理站（下
    稱宜蘭監理站）遂依90年6月1日修正生效施行前之道路交通
    管理處罰條例第25條第3款、第31條第3項規定，分別裁處受
    處分人罰鍰新臺幣六百元（未帶駕照部分）、五百元（未帶
    安全帽部分）。
二、異議意旨略以：88年6月18日20時25分許，異議人甲○○騎
    駛車牌號碼GVX—756號機車，行經省道台二線加禮遠橋處為
    警攔檢時，警方係以無照駕駛、未戴安全帽之理由開單告發
    ，豈料宜蘭監理站竟於97年間，方以未帶駕照、未戴安全帽
    之理由，對於異議人為裁罰，惟依行政罰法第27條第1項行
    政裁罰權因三年期間經過而消滅之規定及道路交通管理處罰
    條例有關違規行為應於三個月內舉發，並應於三年內執行完
    畢之規定，宜蘭監理站已不得再對異議人為裁罰，其所為之
    裁決顯不合法，為此，聲明異議，請求撤銷原處分。
三、查88年6月18日20時25分許，異議人甲○○騎駛車牌號碼NP7
    ─492號重型機車，行經省道台二線加禮遠橋處為警攔檢後
    ，警方以無照駕駛、未戴安全帽之理由開單告發，宜蘭監理
    站遂依90年6月1日修正生效施行前道路交通管理處罰條例第
    21條第1項第1款、第31條第3項之規定，於90年12月21日以
    宜監字第裁43─112057號裁決裁處異議人罰鍰共計新臺幣一
    萬二千五百元，並90年12月24日將該裁決書送至異議人甲○
    ○位於宜蘭縣羅東鎮○○路79號住處，惟斯時異議人甲○○
    正入監服刑中，上開裁決書並未重行送達予在監所之異議人
    甲○○等事實，業據異議人甲○○陳明在卷，並有（87）公
    警大交字第112057號舉發違反道路交通管理事件通知單、90
    年12月21日宜監字第裁43─112057號裁決書及掛號郵件收件
    回執、臺灣高等法院被告前案紀錄表在卷可稽。則依行政程
    序法第100條前段「書面之行政處分，應送達相對人及已知
    之利害關係人。」、第110條「書面之行政處分自送達相對
    人及已知之利害關係人起，依送達、通知或使知悉之內容對
    其發生效力。」、第89條「對於在監所人為送達者，應囑託
    該監所長官為之。」之規定，宜蘭監理站所為90年12月21日
    宜監字第裁43─112057號裁決並未合法送達予異議人甲○○
    ，上開裁決對於異議人甲○○並未生效，合先敘明。
四、撤銷不罰部分（即駕駛車輛未隨身攜帶駕駛執照部分）：
（一）按對於違反本條例之行為，應按其違反條款規定之受處罰
      對象，填製舉發違反道路交通管理事件通知單（以下簡稱
      通知單），並於被通知人欄予以勾記，其通知聯依下列規
      定辦理：當場舉發者，被查獲之行為人為受處分人時，
      駕駛人姓名欄，應註明其姓名後，交付該行為人簽名或蓋
      章收受之；拒絕簽章者，並記明其事由，視為已收受；受
      處分人非該當場被查獲之行為人時，除應填寫駕駛人資料
      外，並應填載查明之受處分之姓名或名稱、地址、車牌號
      碼及車輛種類等資料，再交付被查獲之行為人代收。但經
      被查獲之行為人拒絕代收者，舉發機關應另行送達之。
      逕行舉發者，應按已查明之資料填註車牌號碼、車輛種類
      、車主姓名或名稱及地址，並於通知單上方空白處加註逕
      行舉發之文字後，由舉發機關送達被通知人，90年5月30
      日修正前違反道路交通管理事件統一裁罰基準及處理細則
      第11條第1項定有明文。次按本條例所定罰鍰之處罰，行
      為人接獲違反道路交通管理事件通知單後，應於十五日內
      ，到達指定處所聽候裁決，但行為人認為舉發之事實與違
      規情形相符者，得不經裁決，逕依各該條款罰鍰最低額，
      自動向指定之處所繳納結案；違反道路交通管理事件行為
      人，未依規定自動繳納罰鍰，或未依規定到案聽候裁決，
      處罰機關應於一個月內依標準表逕行裁決之，90年6月1日
      修正生效施行前道路交通管理處罰條例第9條第1項、90年
      5月30日修正前違反道路交通管理事件統一裁罰基準及處
      理細則第44條第1項亦有明定。另按裁決機關於裁決前，
      應給予違規行為人陳述之機會，此觀90年6月1日修正生效
      施行前道路交通管理處罰條例第8條第2項、95年6月30日
      修正前違反道路交通管理事件統一裁罰基準及處理細則第
      40條之規定即明。是依上開規定，當行為人有違反道路交
      通管理處罰條例規定之違規行為時，行政機關之作業程序
      係須先由舉發機關開立舉發違反道路交通管理事件通知單
      ，並將該通知單送達予行為人，給行為人違規陳述之機會
      ，嗣於行為人未在舉發違反道路交通管理事件通知單所載
      應到案日期前自行繳納罰鍰，裁決機關始得依原舉發違反
      道路交通管理事件通知單所載之違規事實，對於行為人為
      裁罰。
（二）查異議人甲○○於88年6月18日20時25分許，騎駛車牌號
      碼GVX─756號機車，行經省道台二線加禮遠橋處，為員警
      攔查後，警方係以無照駕駛之理由，依90年6月1日修正生
      效施行前道路交通管理處罰條例第21條第1項第1款規定，
      開立舉發違反道路交通管理事件通知單交予異議人簽收之
      事實，業據異議人甲○○陳明在卷，且有（87）公警大交
      字第112057號號舉發違反道路交通管理事件通知單在卷可
      稽。
（三）次查，因宜蘭監理站於清理積案時，發現（87）公警大交
      字第112057號號舉發違反道路交通管理事件通知單所舉發
      異議人無照駕駛一案尚未結案，且經查詢駕駛人資料後，
      發現於舉發當時異議人已考領駕駛執照，原舉發之無照駕
      駛係屬錯誤，宜蘭監理站乃逕行改依90年6月1日修正生效
      前道路交通管理處罰條例第25條第3款之規定，以異議人
      駕駛車輛未隨身攜帶駕駛執照之理由，裁處異議人罰鍰新
      臺幣六百元，而未再另行製作「駕駛車輛未隨身攜帶駕駛
      執照」之舉發違反道路交通管理事件通知單予異議人或通
      知異議人到案說明等事實，亦據異議人甲○○陳明在卷，
      且據證人即宜蘭監理站承辦人乙○○於本院調查時結證明
      確，並有宜蘭監理站97年2月27日宜監字第裁43─112057
      號裁決書可資佐證。
（四）從而，本件原舉發機關所舉發之異議人違規行為乃90年6
      月1日修正生效施行前道路交通管理處罰條例第21條第1項
      第1款之「無照駕駛」，並未舉發90年6月1日修正生效施
      行前道路交通管理處罰條例第25條第3款之「駕駛車輛未
      隨身攜帶駕駛執照」違規行為。而宜蘭監理站查得異議人
      有「駕駛車輛未隨身攜帶駕駛執照」之違規行為後，又未
      依規定開立舉發違反道路交通管理事件通知單予異議人，
      復未給與異議人違規陳述之機會。則揆諸首揭說明，就
      本件異議人「駕駛車輛未隨身攜帶駕駛執照」之違規行為
      ，並未有合法之舉發，與未舉發無異，既無舉發，宜蘭監
      理站自不得就未舉發之「駕駛車輛未隨身攜帶駕駛執照」
      違規行為逕行加以裁罰。因此，宜蘭監理站未製作舉發違
      反道路交通管理事件通知單予異議人，剝奪予異議人違規
      陳述之機會，而未經舉發逕行依90年6月1日修正生效施行
      前道路交通管理處罰條例第25條第3款之規定，以異議人
      「駕駛車輛未隨身攜帶駕駛執照」之理由，裁處異議人罰
      鍰新臺幣六百元，其所為之此部分裁決自非適法，異議人
      就此部分聲明異議為有理由，應由本院將原處分關於「駕
      駛車輛未隨身攜帶駕駛執照」部分撤銷，並就此部分諭知
      異議人不罰。
五、撤銷自為裁定部分（即機器腳踏車駕駛人未依規定載安全帽
    部分）：
（一）按道路交通管理處罰條例之處罰，本質上係屬行政罰，而
      行政罰法第5條規定：「行為後法律或自治條例有變更者
      ，適用行政機關最初裁處時之法律或自治條例。但裁處前
      之法律或自治條例有利於受處罰者，適用最有利於受處罰
      者之規定。」。查異議人行為後，道路交通管理處罰條例
      第31條分別於90年1月17日修正公布（90年6月1日起生效
      施行）、94年12月28日修正公布（96年1月1日起生效施行
      ），查90年6月1日修正生效施行前道路交通管理處罰條例
      第31條第3項係規定「機器腳踏車駕駛人及附載座人，未
      載安全帽者，處駕駛人新台幣五百元罰鍰。」，96年1月1
      日修正生效施行前之道路交通管理處罰條例及現行道路交
      通管理處罰條例，則均於第31條第6項規定「機器腳踏車
      駕駛人或附載座人未依規定戴安全帽者，處駕駛人新臺幣
      五百元罰鍰。」，就機器腳踏車駕駛人未載安全帽之處罰
      ，修正前後之規定均為處罰鍰新臺幣五百元，是異議人行
      為時之舊法並無較有利於異議人之情形，宜蘭監理站既係
      於96年1月1日道路交通管理處罰條例第31條修正生效施行
      後之97年2月27日對於異議人為裁處，本院自應以96年1月
      1日修正生效施行之現行道路交通管理處罰條例第31條第6
      款規定為裁判依據，合先敘明。
（二）按機器腳踏車駕駛人或附載座人未依規定戴安全帽者，處
      駕駛人新台幣五百元罰鍰，現行道路交通管理處罰條例第
      31條第6項定有明文（本件異議人行為時之道路交通管理
      處罰條例第31條第3項亦有相同之規定）。經查：異議人
      於88年6月18日20時25分許，騎駛車牌號碼GVX—756號機
      車未戴安全帽，嗣於行經省道台二線加禮遠橋處時，為警
      開單舉發之事實，業據異議人坦認在卷，並有（87）公警
      大交字第112057號號舉發違反道路交通管理事件通知單在
      卷可稽。從而，異議人於前揭時、地，騎駛機車未戴安全
      帽之違規事實，已堪認定。
（三）至於異議人雖另辯稱「本件於員警舉發八年後才裁罰，依
      行政罰法第27條第1項行政裁罰權因三年期間經過而消滅
      之規定及道路交通管理處罰條例有關違規行為應於三個月
      內舉發，並應於三年內執行完畢之規定，宜蘭監理站已不
      得再對異議人為裁罰，其所為之裁決顯不合法。」云云，
      然查：行政罰之裁處權，因三年期間之經過而消滅；本法
      施行前違反行政法上義務之行為應受處罰而未經裁處，於
      本法施行後裁處者，除第15條、第16條、第18條第2項、
      第20條及第22條規定外，均適用之；前項行政罰之裁處權
      時效，自本法施行之日起算，95年2月5日生效施行之行政
      罰法第27條第1項、第45條第1、2項分別定有明文。是依
      行政罰法第45條第1、2項之規定，於95年2月5日行政罰法
      生效施行前，尚未裁處之行政罰，得於行政罰法生效施行
      後三年內為裁罰。以本件情形而言，異議人於88年6月18
      日20時25分許，騎駛車牌號碼GVX—756號機車未戴安全帽
      之違規行為，於95年2月5日行政罰法生效施行前，既未經
      合法有效之裁罰（參見前揭三所述），則宜蘭監理站針對
      異議人上開違規行為，於97年2月27日以宜監字第裁43─1
      12057號裁決書為裁罰，該項裁罰與前揭行政罰法之規定
      並無不合，異議人辯稱「依行政罰法第27條第1項之規定
      ，行政裁罰權因三年期間經過而消滅，宜蘭監理站已不得
      再對異議人為裁罰。」云云，顯有誤會，自非可採。另90
      年6月1日修正生效施行前道路交通管理處罰條例第90條固
      規定「違反本條例之行為，自行為成立之日起；行為有連
      續或繼續之狀態者，自行為終了之日起，逾三個月不得舉
      發。但汽車肇事致人受傷或死亡案件，因肇事責任不明，
      已送鑑定者，其期間自鑑定終結之日起算。前項案件自確
      定之日起逾三年未執行者，免予執行。」，惟此一規定所
      規範的是違規行為舉發時效（即應於違規行為成立日三個
      月內開單舉發）、違規行為裁罰確定後之執行時效（即應
      於裁決處罰確定後三年內執行）為規定，並非規範違規行
      為遭舉發後之裁罰時效。以本件情形而言，員警係於異議
      人違規時，當場攔停開單舉發，惟於舉發後，因宜蘭監理
      站未能為合法有效之裁罰（參見前揭三所述），故所謂應
      於裁罰確定後三年內執行之執行時效自無從開始起算。因
      此，宜蘭監理站針對異議人上開違規行為，於97年2月27
      日以宜監字第裁43─112057號裁決書為裁罰，於法自無不
      合，異議人所辯「依道路交通管理處罰條例有關違規行為
      應於三個月內舉發，並應於三年內執行完畢之規定，宜蘭
      監理站已不得再對異議人為裁罰。」云云，顯屬無據，諉
      無足取。
（四）依前揭（一）所述，於異議人行為後，道路交通管理處罰
      條例第31條關於機器腳踏車駕駛人未依規定載安全帽之處
      罰規定，分別於90年1月17日修正公布（90年6月1日起生
      效施行）、94年12月28日修正公布（96年1月1日起生效施
      行），經比較修正前後之規定，異議人行為時之舊法並無
      較有利於異議人之情形，依行政罰法第5條之規定，宜蘭
      監理站於97年2月27日對於異議人「機器腳踏車駕駛人未
      依規定載安全帽」之違規行為為裁罰時，本應適用96年1
      月1日修正生效施行之現行道路交通管理處罰條例第31條
      第6款規定為裁罰之依據，乃宜蘭監理站竟仍適用行為時
      即90年6月1日生效施行前道路交通管理處罰條例第31條第
      3項之規定為裁罰，其適用法規顯有錯誤，故異議人就此
      部分所持之前揭異議理由雖均不足採，惟原裁決既有前揭
      違法之處，自應由本院將原處分關於「機器腳踏車駕駛人
      未依規定載安全帽」之部分撤銷，並改依現行道路交通管
      理處罰條例第31條第6第規定，裁處異議人處罰鍰新臺幣
      五百元。
六、綜上所述，原處分機關所為之本件裁決（即駕駛車輛未隨身
    攜帶駕駛執照、機器腳踏車駕駛人未依規定載安全帽）均非
    適法，均應予撤銷（如主文第一項所示），其中關於「駕駛
    車輛未隨身攜帶駕駛執照」之部分，異議人之異議為有理由
    ，應就此部分諭知異議人不罰（如主文第二項所示）；其中
    關於「機器腳踏車駕駛人未依規定載安全帽」之部分，異議
    人之異議雖無理由，惟原處分有適用法規錯誤之違法，自應
    由本院依現行道路交通管理處罰條例第31條第6第規定，自
    為裁處異議人處罰鍰新臺幣五百元（如主文第三項所示）。
七、據上論斷，依道路交通案件處理辦法第19條、第20條，裁定
    如主文。
中    華    民    國    97    年    7     月    3     日
                  交通法庭法  官  劉家祥
以上正本證明與原本無異。
如不服本裁定，應於裁定送達後5日內，向本院提出抗告狀。（
應附繕本）
                          書記官  劉謹翊
中    華    民    國    97    年    7     月    3     日


司法院資訊處製作；財團法人民間司法改革基金會備份。
